# 请教陈版，新租赁准则中租赁与服务的判断问题

提问人：li2358118 时间：2022-03-04 17:07:28
陈版主好
一自来水公司承包了当地自来水厂的特许经营权，从事自来水生产销售服务。但跟当地政府对管网设施的使用签订了租赁合同。
合同约定，在整个特许经营权使用期间，共支付 6000 万租赁费（每年 200 万），如果后期特许经营权延长的，租赁期间自动延长，但后期无需支付其他租赁费。
实际上该笔款项未列入当地政府财政收入，而是存入双方共管的一个账户里，合同约定政府只能使用这笔款项用于管网的扩建、改造、维护。实际上，管网由政府控制，所有扩建改造维护均由政府负责。企业仅能使用该管网输送自来水。
虽然合同名为租赁，但从实际来看，政府可以根据自己的意愿及城市规划调整扩建、废弃管网，企业无权插手。是否可以理解为政府拥有了实质上的替换权？自来水公司实际上未控制该管网资产，因此，该笔支出是否应当理解为”管网使用费“而非”管网租赁费“，因此该合同是否应当判断为一项服务而非租赁？
请陈版主解惑，谢谢！

回答人：chenyiwei
在本案例中，管网的使用和特许经营这两者密切相关，而租赁和PPP这两种会计模式存在天然的冲突，即对于由谁主导资产使用权的判断不同。同一交易中不应同时出现这两种会计模式。
在PPP模式下，作为合同授予方的政府对目标资产（基础设施）如何使用实际上是有主导权和控制权的，并通过在合同中对回报金额的约定或者对收费标准的管制，限制了运营方可以从中获取的经济利益。运营方只是在政府规定的框架内提供资产（基础设施）的建设和运营管理服务，并就其所提供的建设和运营管理服务获取收费的权利，该权利可能是固定金额的，也可能是根据最终用户对该资产（基础设施）的使用情况而定的变动金额。其中固定金额部分确认为金融资产，变动金额部分确认为无形资产。所以BOT模式中运营方确认的金融资产和无形资产实际上是“收费权资产”，这也就说明了为何“BOT业务所建造基础设施不应作为项目公司的固定资产”：这个固定资产实际上是政府的，只是将其建设和运营外包了而已。
因此，对于本案例，建议整体上采用PPP模式进行会计处理。合同约定的管网租金实际上也是社会资本方为获得特许经营权而支付的对价，应按其折现值计入金融资产或者无形资产的成本，不单独确认使用权资产和租赁负债。